【裁判字號】    98,上易,537
【裁判日期】    990119
【裁判案由】    侵權行為損害賠償等
【裁判全文】
臺灣高等法院民事判決                 98年度上易字第537號
    上  訴  人  乙○○○
    訴訟代理人  陳建宏律師
    複代理人    柯佩吟律師
                彭若鈞律師
    被上訴人    親青湖畔公寓大廈管理委員會
    法定代理人  甲○○
    訴訟代理人  黃英哲律師
上列當事人間請求侵權行為損害賠償等事件，上訴人對於中華民
國98年4月22日臺灣士林地方法院97年度訴字第757號第一審判決
提起上訴，本院於98年12月29日言詞辯論終結，判決如下：
    主      文
上訴駁回。
第二審訴訟費用由上訴人負擔。
    事實及理由
一、程序方面：
    經查本件被上訴人之法定代理人原為吳文隆，嗣變更為甲○
    ○，有台北縣汐止市公所民國98年8 月14日北縣汐民字第
    0980023411號函影本可證（見本院卷第36頁），其聲明承受
    訴訟，並無不合，合先敘明。
二、被上訴人起訴主張：
  (一)訴外人旺業建設股份有限公司（下稱旺業公司）在臺北縣汐
    止市○○街133 號旁興建大樓工程，導致與該大廈相鄰且為
    被上訴人管理之親青大廈受損。而親青大廈為訴外人呈龍建
    設有限公司（下稱呈龍公司）所興建，上訴人為呈龍公司之
    實際負責人，當時被上訴人之第一屆主任委員則為訴外人張
    正昇。但上訴人與張正昇均明知未經被上訴人授權，不得與
    旺業公司商洽和解事宜，竟共同於87年6 月3 日以被上訴人
    與呈龍公司名義，與旺業公司達成和解，並由張正昇收受旺
    業公司開立之支票一紙（下稱系爭支票），票面金額為新台
    幣（下同）170 萬元、發票日為87年6 月3 日、票據號碼為
    FA0000000 號、付款人為第一商業銀行民權分行，以賠償親
    青大廈所有區分所有權人。
  (二)嗣張正昇於87年6 月5 日將系爭支票存入訴外人即其妻葉淑
    青於台北國際商業銀行所開立之帳號為0000000000000 號帳
    戶，並自87年6 月6 日起至87年9 月21日止，多次以葉淑青
    為發票人，簽發如附表所示六紙支票並交付上訴人，經上訴
    人以其與訴外人施明美、陳家豪、許文清、吳清和、陳冠綺
    之帳戶提示兌現，總計取得98萬700 元，致被上訴人因未獲
    得上開金錢之交付而受有損失。嗣被上訴人知悉上情，乃承
    認上訴人與張正昇之無權代理行為，並屢次催請上訴人返還
    98萬700 元，惟均未獲上訴人置理。爰依侵權行為及不當得
    利法律關係，求為判命上訴人應給付被上訴人98萬700 元本
    息（原審為被上訴人勝訴之判決，上訴人不服提起上訴）。
    並答辯聲明：上訴駁回。
三、上訴人則以：
  (一)上訴人為親青大廈建商即呈龍公司之實際負責人，於旺業公
    司損鄰事件發生之際，親青大廈尚有空屋未銷售，且售出之
    房屋仍在保固期間，呈龍公司負有保固及修繕義務，故由上
    訴人與張正昇共同出面向旺業公司求償，雙方以上開和解金
    額達成和解。上訴人並與張正昇協議，以其中100 萬元作為
    上訴人修繕親青大樓損害之費用，並贈與被上訴人其中之70
    萬元，作為添購監視設備及社區管理基金之費用。又因旺業
    公司僅交付支票一紙，故呈龍公司及張正昇需自行協議由何
    人保管票據及各自應取得之和解金數額，因此上訴人代呈龍
    公司向張正昇表示應取得之和解金數額，並受領和解金，實
    屬有據。且呈龍公司修繕親青大廈之費用，係由上訴人先行
    墊付，上訴人亦可代呈龍公司受領系爭和解金。
  (二)則上訴人既自張正昇處受領旺業公司給付呈龍公司之鄰損和
    解金，故並非侵占，主觀上亦不具有侵害被上訴人財產權之
    故意或過失。而上訴人領取上開97萬8,000 元，係本於呈龍
    公司與旺業公司間之和解契約所生之權利，亦非不當得利。
    系爭和解金並非親青大廈全體區分所有權人或被上訴人所有
    ，上訴人並無侵害親青大廈全體區分所有權人之財產權或享
    有不當得利之情事等語，資為抗辯。惟原審為上訴人敗訴之
    判決，尚有不當，為此提起上訴並聲明：(一)原判決廢棄。(二)
    上開廢棄部分，被上訴人在第一審之訴及其假執行之聲請均
    駁回。
四、兩造不爭執之事實：
  (一)張正昇為親青大廈管理委員會之第一任主任委員，而親青大
    廈為呈龍建設有限公司所興建。
  (二)訴外人旺業建設股份有限公司於85年間，於台北縣汐止市○
    ○街133 號興建大樓工程，與明峰街125 號之1 親青大廈相
    鄰。上訴人即呈龍公司之代理人、旺業公司、被上訴人之主
    委張正昇於87年6 月3 日在上訴人住處協議，由旺業公司開
    立票號：FA000000 0號、面額170 萬元之支票（交付張正昇
    或上訴人收執有爭執），呈龍公司並與上訴人共同書立切結
    書。張正昇於87年6 月5 日將上開支票存入其妻即訴外人葉
    淑青於台北國際商業銀行之帳戶，有公寓大廈管理組織報備
    正證明、切結書、收據、台北國際商業銀行客戶歷史資料查
    詢明細表影本可稽（見原法院卷第11至14頁）。
  (三)葉淑青分別於87年6月6日、8月10日、8月20日、9月5日、9
    月20日及9月21日開立面額各為50萬元、3萬6,000元、26萬
    6,700元、7萬6,000元、8萬元、2萬2,000元之支票交予上訴
    人，經上訴人提示兌現，有支票影本可證（見原法院卷第15
    至20頁）。
  (四)張正昇嗣與被上訴人達成和解，約定以每期1萬元分40期返
    還40萬元予被上訴人，以償還未交付被上訴人70萬元之債務
    ，有本票影本在卷可稽（見原法院卷第37頁）。
五、兩造爭執要點為：(一)87年6月3日之和解契約當事人為何人？
    上開和解金額全部是否為親青大廈區分所有權人全體所有？
    (二)上訴人受領張正昇所給付之上開款項，是否為不當得利？
    茲就兩造爭點及本院得心證理由分述如下：
  (一)87年6 月3 日之和解契約當事人為何人？上開和解金額全部
    是否為親青大廈全體區分所有權人所有？
  1.經查訴外人旺業公司簽發面額170 萬元之支票一紙，於87年
    6 月3 日由被上訴人書立收據，復由訴外人張正昇及上訴人
    於同日各以被上訴人及呈龍公司名義，書立切結書載明：「
    茲因旺業建設股份有限公司於汐止鎮○○街133 號旁興建大
    樓工程……導致鄰房明峰街125 號之親青湖畔公寓大廈受損
    ，經與旺業建設公司達成合（和）解……若有他人向旺業公
    司提出有關上述房屋之修繕補償要求時，全部由立切結書人
    負責理直……」有該收據及切結書影本可證（見原審卷第12
    、13頁）。則綜合上開情形觀察，應認為張正昇係代理被上
    訴人與旺業公司達成和解，以賠償親青大廈全體區分所有權
    人之損害，並由被上訴人當時主任委員張正昇收受旺業公司
    所簽發之支票，並書立收據。
  2.又張正昇雖未獲得親青大廈全體區分所有權人之授權，即與
    旺業公司成立上開和解契約，惟被上訴人之主任委員林岳峰
    及另外多名區分所有權人業於96年3 月23日發函與上訴人，
    表明本件被上訴人請求金額係屬親青大廈應得之公款等語；
    且96年4 月27日由被上訴人所召開親青大廈第二屆區分所有
    權人大會時，會中各區分所有權人亦業已討論延請律師向上
    訴人追討本件被上訴人請求金額，有存證信函影本、會議錄
    音譯文在卷可稽（見原審卷第22至36頁）。則據此足證親青
    大廈全體區分所有權人業已承認張正昇上開無權代理與旺業
    公司和解行為之效力，並為上訴人所不爭執，故張正昇代理
    被上訴人與旺業公司締結和解契約，應對被上訴人發生效力
    。
  3.另證人丙○○即87年間旺業公司工務部主任於本院證稱：「
    當時是呈龍公司跟管委會寫檢舉信函給台北縣政府工務局建
    築管理處施工科，主張我們損鄰，公司派我去談，因為這種
    案子不和解的話，就無法申請使用執照。我先去跟他們接觸
    ，後來和解的時候由一位楊姓（確實名字不記得）副總經理
    決定，交支票時我跟他兩個人一起去交給管委會張姓主委、
    呈龍公司老闆娘陳太太。（支票是交給何人？）一切以和解
    書為準，時間太久了，忘記了，因為是建商跟管委會聯名檢
    舉，所以和解書也要他們兩個人蓋章，我們才能申請使用執
    照，我不知道到底跟何人和解，但是都以和解書為準，支票
    開了170萬元，他們怎麼處理我們不管。」等語，有準備程
    序筆錄可證（見本院卷第130頁反面）。則據此足證上訴人
    雖代理訴外人呈龍公司書立上開切結書，其目的僅為便於旺
    業公司於行政上向台北縣政府工務局申請使用執照，並不足
    以證明呈龍公司亦為實質和解契約之當事人。從而呈龍公司
    既非系爭和解契約之實質當事人，則上開和解金額全部即為
    親青大廈全體區分所有權人所有。是上訴人此部分所辯，並
    不足採。
  (二)上訴人受領張正昇所給付之上開款項，是否為不當得利？
    按無代理權人以代理人之名義所為之法律行為，非經本人承
    認，對於本人不生效力；又無法律上之原因而受利益，致他
    人受損害者，應返還其利益，民法第170 條第1 項、第179
    條分別定有明文。經查：
  1.本件上訴人辯稱：訴外人呈龍公司更換修補親青大廈龜裂磁
    磚及牆壁、並重新填補房屋漏水及下陷之水溝、地層，因此
    所支出之費用，係為被上訴人所墊付，則上訴人自得代理呈
    龍公司受領上開和解金額中之98萬700元云云。但上訴人並
    未舉證以實其說，且其所辯縱然屬實，亦屬得否抵銷或另行
    請求之問題。
  2.惟上訴人代理呈龍公司參與和解，僅係形式上出名，蓋因訴
    外人旺業公司遭呈龍公司與被上訴人聯名檢舉損鄰，而台北
    縣政府工務局於行政上核發使用執照時，要求旺業公司必須
    與檢舉人和解，有如前述，因此呈龍公司並非實質上之和解
    權利人，並無受領和解金之原因。至於呈龍公司或上訴人如
    亦為親青大廈全體區分所有權人，自得另以區分所有權人身
    分分享和解金，則屬另一問題。
  3.從而訴外人張正昇持有訴外人旺業公司所簽發作為和解金之
    170萬元支票，為親青大廈全體區分所有權人所有，而親青
    大廈全體區分所有權人並未授權張正昇給付上訴人98 萬700
    元，但張正昇卻將旺業公司所簽發之170萬元支票存入其妻
    即訴外人葉淑青之帳戶，葉淑青復簽發面額總計98萬700元
    之支票交付上訴人，為兩造所不爭執。惟被上訴人之主任委
    員林岳峰及另外多名區分所有權人業於96年3月23日發函與
    上訴人，表明本件被上訴人請求金額係屬親青大廈應得之公
    款等語；且96年4月27日由被上訴人所召開親青大廈第二屆
    區分所有權人大會時，會中各區分所有權人亦業已討論延請
    律師向上訴人追討本件被上訴人請求金額，亦如前述。則據
    此足證親青大廈全體區分所有權人拒絕承認張正昇上開分配
    98萬700元之無權代理行為效力，故張正昇交付170萬元支票
    與葉淑青、以及葉淑青復交付98萬700元支票與上訴人之行
    為，對被上訴人均不發生效力。從而被上訴人主張：上訴人
    受領上開98萬700元支票而獲有利益，欠缺法律上之原因，
    致被上訴人受有損害，應屬有據。上訴人所辯，並不可採。
六、綜上所述，被上訴人請求上訴人給付98萬700 元本息，為有
    理由，應予准許。原審判決上訴人敗訴，理由雖不盡相同，
    但結論並無不合。核無違誤。上訴意旨仍執陳詞，求予廢棄
    改判，為無理由，應予駁回上訴。
七、因本件事證已臻明確，兩造其餘主張、陳述及所提之證據，
    經本院審酌後認與判決結果不生影響，爰不逐一論列，併此
    敘明。
八、據上論結，本件上訴為無理由。依民事訴訟法第449 條第2
    項、第78條，判決如主文。
中    華    民    國    99    年    1    月    19    日
                    民事第七庭
                        審判長法  官 鄭三源
                              法  官 呂太郎
                              法  官 邱  琦
正本係照原本作成。
不得上訴。
中    華    民    國    99    年    1     月    20    日
                              書記官 廖艷莉
附表
  ┌──┬───┬─────────┬─────────┬─────┬───────┐
  │編號│發票人│付款人            │票面金額（新臺幣）│支票號碼  │發票日（民國）│
  ├──┼───┼─────────┼─────────┼─────┼───────┤
  │ 1  │葉淑青│臺北區中小企業銀行│500,000           │QA0000000 │87年6月6日    │
  ├──┼───┼─────────┼─────────┼─────┼───────┤
  │ 2  │同上  │同上              │36,000            │QA0000000 │87年8月10日   │
  ├──┼───┼─────────┼─────────┼─────┼───────┤
  │ 3  │同上  │同上              │266,700           │QA0000000 │87年8月20日   │
  ├──┼───┼─────────┼─────────┼─────┼───────┤
  │ 4  │同上  │同上              │76,000            │QA0000000 │87年9月5日    │
  ├──┼───┼─────────┼─────────┼─────┼───────┤
  │ 5  │同上  │同上              │80,000            │QA0000000 │87年9月20日   │
  ├──┼───┼─────────┼─────────┼─────┼───────┤
  │ 6  │同上  │同上              │22,000            │QA0000000 │87年9月21日   │
  └──┴───┴─────────┴─────────┴─────┴───────┘

司法院資訊處製作；財團法人民間司法改革基金會備份。
